臺灣雲林地方法院民事判決　　　　　　　 96年度訴字第430號
原　　　告　昱昇財法顧問股份有限公司
法定代理人　丁○○
訴訟代理人　乙○○
被　　　告　丙○○
　　　　　　　　　　　236巷.
　　　　　　甲○○
　　　　　　　　　　　巷5樓2.
上列當事人間請求塗銷抵押權設定登記事件，本院於民國96年12
月17日言詞辯論終結，判決如下：
    主  文
確認被告丙○○及甲○○間就被告丙○○所有坐落雲林縣東勢鄉
○○段八六八─一地號土地、應有部分三分之一，及坐落雲林縣
東勢鄉○○段九九二地號土地於民國九十五年十二月二十六日經
雲林縣台西地政事務所以台資地字第０八０八一０號收件，民國
九十五年十二月二十七日登記所設定債權額新台幣伍佰萬元之最
高限額抵押權所擔保之債權不存在。
被告甲○○應將上開不動產於民國九十五年十二月二十六日經雲
林縣台西地政事務所以台資地字第０八０八一０號收件，民國九
十五年十二月二十七日所為債權額新台幣伍佰萬元之最高限額抵
押權登記予以塗銷。
訴訟費用由被告負擔。
　　事實及理由
一、被告丙○○未於言詞辯論期日到場，核無民事訴訟法第386
    條各款所列情形，爰依原告聲請，由其一造辯論而為判決。
二、原告主張：訴外人徐秀美邀請訴外人陳慶超及被告丙○○於
    民國83年9 月30日向訴外人台灣土地開發信託投資股份有限
    公司借款新台幣（下同）400 萬元，詎訴外人徐秀美竟未依
    約清償，而積欠訴外人台灣土地開發信託投資股份有限公司
    本金400 萬元，及自85年6 月5 日起至清償日止，按週年利
    率9.5%計算之利息，並自85年7 月6 日起至清償日止，逾期
    在6 個月以內者，按上開利率10% ，超過6 個月者，按上開
    利率20% 計付違約金（下稱系爭借款），依約被告丙○○即
    應負連帶清償責任，嗣訴外人台灣土地開發信託投資股份有
    限公司於94年8 月8 日將系爭借款債權讓與訴外人永盛資產
    管理股份有限公司，訴外人永盛資產管理股份有限公司再於
    96年8 月21日將該債權讓與原告，然訴外人徐秀美、陳慶超
    及被告丙○○竟未按期清償，被告丙○○反以通謀虛偽及損
    害債權為目的將坐落雲林縣東勢鄉○○段868 ─1 地號土地
    、應有部分3 分之1 （下稱系爭868 ─1 號土地）設定債權
    額500 萬元之最高限額抵押權並登記予被告甲○○，致有害
    原告之債權，爰依民法第87條第1 項、242 條前段、767 條
    中段、第244 條規定提起本訴等語。並聲明：
  (一)先位聲明：如主文所示。
　(二)備位聲明：
　1.被告間就系爭868─1、 992號土地於95年12月26日經雲林縣
    台西地政事務所以台資地字第080810號收件，95年12月27日
    登記所設定債權額500 萬元之最高限額抵押權行為應予撤銷
    。
  2.被告甲○○應將上開抵押權登記塗銷。
三、被告丙○○未於最言詞辯論期日到場，惟據其以前所提出之
　　書狀及到庭陳述，與被告甲○○陳稱：被告丙○○於82年 5
　　月間向訴外人春旗建設股份有限公司承包工程總價2億2千萬
    元之竹東工地營建工程，於83年初施工達 8成，詎銷售不佳
    ，僅領 6成工程款，被告丙○○為周轉而向被告甲○○陸續
    借款90萬元（均軋支票款），並以被告丙○○之父名下土地
    借貸 300萬元，均投入工地，然仍無法挽回，而該貸款於88
    年 7月間因不堪利息負荷，遂由被告丙○○之父商請被告甲
    ○○以其夫（按為被告丙○○之弟）之死亡保險理賠金 300
    萬元代償，再由被告丙○○慢慢支付利息，惟因經濟困難，
    僅陸續支付約30萬元利息，尚積欠被告甲○○約 400萬元（
    尚有利息），直至92年被告丙○○之父死亡而繼承3分之1遺
    產，原欲轉讓與被告甲○○，然被告甲○○基於兄弟情誼，
    及非務農而拒絕，為保障被告甲○○之權利，乃設定系爭最
    高限額抵押權與被告甲○○，被告要無原告所指通謀虛偽及
    損害債權之情。再財政部於96年 7月份已解除連帶保證人之
    連帶責任，令連帶保證人處於一般保證人之地位，何況原告
    已於原債務人達成和解，取得和解金 100萬元，系爭借款債
    權已解決，且原債務人尚有桃園中路段土地 1筆尚未拍賣，
    並有另一名保證人陳慶超為台中大甲之大地主，是原告自不
    得同時向伊求債，另原告尚得對訴外人春旗公司執行工程款
    債權卻不執行，僅獨對被告丙○○求償，實甚無理等語。並
    聲明：原告之訴駁回。
四、兩造不爭執之事實：
　(一)訴外人徐秀美邀請訴外人陳慶超及被告丙○○於83年9 月30
    日向訴外人台灣土地開發信託投資股份有限公司借款400 萬
    元，詎訴外人徐秀美竟未依約清償，而積欠訴外人台灣土地
    開發信託投資股份有限公司系爭借款，依約被告丙○○即應
    負連帶清償責任，嗣訴外人台灣土地開發信託投資股份有限
    公司於94年8 月8 日將系爭借款債權讓與訴外人永盛資產管
    理股份有限公司，訴外人永盛資產管理股份有限公司再於96
    年8 月21日將系爭借款債權讓與原告，訴外人徐秀美、陳慶
    超及被告丙○○迄仍未清償系爭借款。
  (二)被告丙○○於95年12月26日提供其所有系爭868 ─1 、 992
    號土地設定最高限額抵押權500 萬元與被告甲○○，雲林縣
    台西地政事務所於95年12月26日以台資地字第080810號收件
    ，並於95年12月27日辦理登記完畢。
  (三)原告於96年8 月21日受讓系爭借款債權後，始知上開最高限
    額抵押權設定之情。
　(四)雲林縣台西地政事務所96年10月8 日台西地一字第09600054
    93號函、稅務電子閘門財產所得調件明細表、土地登記謄本
    、土地異動索引表、台灣桃園地方法院95年度執字第 31928
    號給付票款強制執行事件卷、本院95年度執助字第357 號、
    96年度執助字第42號給付票款強制執行事件卷。
五、本件兩造所爭執之處，應在於：被告是否通謀虛偽設定系爭
    最高限額抵押權？苟否，則原告得否再行使撤銷訴權？茲論
    述如下：
　(一)按當事人主張有利於己之事實者，就其事實有舉證之責任，
  　民事訴訟法第277 條前段定有明文。再按原告對於自己主張
    之事實已盡證明之責後，被告對其主張，如抗辯其不實並提
    出反對之主張者，則被告對其反對之主張，亦應負證明之責
    ，此為舉證責任分擔之原則，最高法院18年度上字第2855號
    判例可資參照。又按表意人與相對人通謀而為虛偽意思表示
    者，其意思表示無效，民法第87條第1 項前段固有明文，但
    第三人主張表意人與相對人通謀而為虛偽意思表示者，該第
    三人應負舉證之責，最高法院48年度台上字第29號判例可資
    參照。原告主張被告間上開最高限額抵押權設定契約，及據
    之所辦理系爭868 ─1 、992 號土地之系爭最高限額抵押權
    設定登記行為，係基於被告間之通謀虛偽意思表示所為，應
    屬無效一節，已為被告所否認，則揆之上開判例意旨，原告
    就上開情節自應先負舉證責任。
  (二)經查，原告主張被告通謀虛偽設定系爭最高限額抵押權乙情
　　，業據提出土地登記謄本、借據暨約定書、債權讓與通知書
　  、讓渡書、債權讓渡書、存證信函為證，復綜觀台灣桃園地
    方法院95年度執字第31928 號給付票款強制執行事件卷、本
    院95年度執助字第357 號、96年度執助字第42號給付票款強
    制執行事件卷內容，可知訴外人永盛資產管理股份有限公司
    於95年9 月12日向台灣桃園地方法院執行處聲請對被告丙○
    ○所有系爭868 ─1 、992 號土地等不動產為強制執行，台
    灣桃園地方法院乃以95年度執字第31928 號案號受理，並囑
    託本院執行處執行，本院遂以95年度執助字第357 號案號受
    理，並囑託雲林縣不動產估價師聯合會鑑定系爭868 ─1 、
    992 號土地價值，經該會鑑定系爭868 ─1 、992 號土地價
    值分別為269,000 元、1,508,000 元，嗣訴外人永盛資產管
    理股份有限公司於95年12月8 日聲請撤回執行，台灣桃園地
    方法院執行處乃於95年12月12日函知本院執行處撤回囑託執
    行，而終結該強制執行事件。後訴外人永盛資產管理股份有
    限公司再於95年12月22日向台灣桃園地方法院執行處聲請對
    被告丙○○所有系爭868 ─1 、992 號土地等不動產為強制
    執行，台灣桃園地方法院乃以95年度執字第47979 號案號受
    理，並囑託本院執行處執行，本院遂以96年度執助字第42號
    案號受理等情，此相較本件被告訂定系爭最高限額抵押權設
    定契約之時間為95年12月26日，雲林縣台西地政事務所並於
    95年12月27日辦理系爭最高限額抵押權登記完畢乙情，足認
    被告於被告丙○○遭其債權人永盛資產管理股份有限公司於
    95年12月22日聲請上開強制執行之際，在短短數日內，旋即
    於95年12月26日設定最高限額抵押權契約，並於翌日登記完
    畢，兩者時間之密接，則被告顯有為規避被告丙○○之系爭
    借款債務，而虛偽設定系爭最高限額抵押權之可能性，實難
    排除。
　(三)再參酌系爭868 ─1 、992 號土地價值，經本院執行處囑託
　  雲林縣不動產估價師聯合會鑑定，該會鑑定系爭868 ─1 、
    992 號土地價值分別為269,000 元、1,508,000 元之情，已
    如上述，系爭868 ─1 、992 號土地價值共計1,777,000 元
    ，然被告設定系爭最高限額抵押權債權額卻高達500 萬元，
    顯有違設定抵押權之擔保物價值與擔保債權額相當之常情，
    且系爭最高限額抵押權設定期間自95年12月26日起，至100
    年12月25日，則無論本院96年度執助字第357 號給付票款強
    制執行是否拍定系爭868 ─1 、992 號土地，原告均無從就
    該土地取償，完全無執行實益之可能，是原告主張被告通謀
    虛偽設定系爭最高限額抵押權乙情，尚堪認已盡舉證證明之
    責。
　(四)被告雖否認原告所指其等通謀虛偽設定系爭最高限額抵押權
　  之情，並提出台北銀行入戶電匯回條、土地登記謄本為證，
    然有關系爭最高限額抵押權設定情形，被告丙○○、甲○○
    分別到庭陳稱：「被告甲○○是伊之三弟媳，於83年間伊僱
    用三弟陳昶吉擔任工地助理會計，每月薪資約2 至3 萬元，
    因急需工地資金遂持票向伊弟陳昶吉周轉，約7 、8 次左右
    ，每次周轉金額不等，總計90萬元左右，後伊弟陳昶吉死亡
    後與伊弟媳甲○○會帳，並告稱伊有錢時先還利息1 分多，
    俟有錢時才還本金，伊過年時會大約還5 至10萬元，總計還
    30萬元之利息，於88年7 月份，伊前借父親名義及土地向銀
    行貸款之利息無法償還，伊父曾向被告甲○○借3 至4 次代
    償利息，確實金額不清楚，伊父借錢時有告知伊，後被告甲
    ○○領取訴外人陳昶吉之死亡保險理賠金大約300 萬元，問
    伊父是否需要用錢，伊父稱是否可幫伊還錢，被告甲○○同
    意，即將現金交付與伊，伊拿至農會償還，惟農會以利息尚
    積欠2 個月為由拒絕受償，伊即攜帶該筆現金坐車回台北，
    嗣湊足310 萬元才匯給農會，而伊父於92年死亡時，伊曾以
    電話與被告甲○○會算積欠金額，不計入利息，本金即欠40
    0 萬元，伊本欲以繼承農地之應有部分3 分之1 抵償，惟被
    告甲○○不同意，而未移轉，嗣伊所有系爭868 ─1 、 992
    號土地因遭訴外人永盛資產管理股份有限公司聲請查封執行
    ，伊為確保被告甲○○上開債權，遂設定系爭最高限額抵押
    權與被告甲○○。」「被告丙○○係伊大伯，共向伊借款50
    0 多萬元，含農會390 萬元，該筆借款每期分期價款約20多
    萬元，伊先生曾代繳7 、8 次，都是拿錢給伊公公，伊公公
    拿去繳納，伊先生於85年間死亡，至88年7 月間伊公公告訴
    伊該農會擔保物將來係由伊等繼承，如遭拍賣名聲不好，而
    請伊代償農會貸款，伊即將先生之死亡保險理賠金近300 萬
    元，再加上伊存款分次提領，總計390 萬元，伊交付被告丙
    ○○1 筆390 萬元現金，由被告丙○○拿去農會清償貸款，
    如何辦理清償塗銷，伊並不清楚。伊交付金錢與被告丙○○
    時告知因要養育3 名子女，需快償還，被告丙○○陸續有償
    還一小部分，後來被告丙○○告訴伊要辦理系爭最高限額抵
    押權設定登記，侯其有能力再買回土地，伊即將相關文件交
    付與被告丙○○辦理」等語，足見被告丙○○、甲○○陳稱
    有關系爭最高限額抵押權設定情形，其中就借款次數、數額
    、時間、利息、清償時間等重要情節相互杆格，則被告是否
    確有其等所稱債權（務）存在，始設定系爭最高限額抵押權
    之情，即有可疑。何況，苟被告所稱上開情節為真，以被告
    丙○○於87年間積欠被告甲○○共計4(5)00餘萬元借款之情
    ，被告甲○○焉未於87年間即為保全債權之行為，反卻直至
    95年12月26日始設定系爭最高限額抵押權擔保該借款之理？
    且參酌被告陳稱會算情節，被告丙○○陳稱以電話會算等語
    ，被告甲○○則陳稱被告丙○○告訴伊要辦理系爭最高限額
    抵押權設定登記，侯其有能力再買回土地，伊即將相關文件
    交付與被告丙○○辦理等語，則以彼等所稱借款4(5)00餘萬
    元之數額而言，尚堪認係一大筆借款，於常情債權人莫不慎
    重會算借款詳細金額究為何、利息如何收取、如何清償、如
    何擔保債權等各節，以保障自身權利，然被告甲○○卻付之
    闕如，僅任憑被告丙○○設定系爭最高限額抵押權，凡此種
　　種，俱見被告所訂定之系爭最高限額抵押權契約殊與常情不
　  符，則被告辯稱因被告丙○○積欠被告甲○○共計4(5)00餘
    萬元之借款，始訂定系爭最高限額抵押權等情，要不足採信
    。
  (五)被告雖再提出台北銀行入戶電匯回條、土地登記謄本為證，
    然觀之卷附台北銀行入戶電匯回條，及土地登記謄本所載內
    容，至多僅能證明被告丙○○於88年7 月3 日匯款310 萬元
    至伊父陳諒帳戶，及雲林縣東勢鄉農會以訴外人陳諒於83年
    9 月8 日清償為由，而塗銷坐落雲林縣東勢鄉○○段992 號
    土地最高限額抵押權390 萬元之設定登記各情，要不足以證
    明上開992 號土地之抵押借款係被告甲○○所清償，及被告
    丙○○上開匯款係被告甲○○借貸等情，是被告尚難持台北
    銀行入戶電匯回條、土地登記謄本為有利於己之證明。
  (六)被告雖又辯稱原告已與訴外人徐秀美達成100 萬元和解，並
    收取完畢，原告自不得向被告丙○○請求，且原告應先向訴
　　外人徐秀美、陳慶超求償，不足處才得對被告丙○○求償等
  　語，惟為原告所否認，且被告迄仍未舉證證明有其等所稱原
    告與訴外人徐秀美和解並取償之情，且觀之兩造所不爭執之
    借據暨約定書第13條約定：「保證人（即被告丙○○）所保
    證之債務，如借款人（即訴外人徐秀美）未依約清償，保證
　　人當即負責立即如數付清，並同意左列事項：（一）貴公司
　  （即原告之讓與人台灣土地開發信託投資股份有限公司）毋
    須先就擔保物受償，得逕向保證人求償。．．」等文，足認
    被告丙○○業已拋棄先訴抗辯權，且兩造業已約定原告無需
    先就抵押物求償不足金額部分始得向被告丙○○連帶求償之
　　情，則原告據此約定請求被告丙○○依約清償系爭借款，自
　  屬有據。又連帶保證人與主債務人負同一清償責任（最高法
    院69年度台上字第1924號判例意旨參照），苟原告請求之數
    額確為訴外人徐秀美所借貸之款項，則原告究欲行使消費借
    貸暨連帶保證關係之請求權，抑或行使抵押權乃屬原告選擇
    行使何請求權之權利，被告無置喙之餘地，是被告上開所辯
    ，尚不足取。此外，被告迄今仍未舉反證證明因被告丙○○
    積欠被告甲○○共計4(5)00餘萬元之借款，始訂定系爭最高
    限額抵押權等情為真，參之首揭說明，尚難認被告業已盡舉
    反證之責，是被告空言否認，顯無足採。
六、綜上所述，被告丙○○、甲○○於95年12月26日就系爭 868
    ─1 、992 號土地所為之設定系爭最高限額抵押權合意，既
    屬通謀虛偽之意思表示，而為無效之法律行為，則原告以先
    位聲明求為確認被告丙○○及甲○○間就被告丙○○所有系
    爭868─1、 992號土地於95年12月26日經雲林縣台西地政事
    務所以台資地字第080810號收件，95年12月27日登記所設定
    債權額500 萬元之最高限額抵押權所擔保之債權不存在，即
    為有理由，應予准許。再按，債務人怠於行使其權利時，債
    權人因保全債權，得以自己之名義，行使其權利，民法第
    242 條前段定有明文。查被告丙○○為訴外人徐秀美前於85
    年10 月5向原告前讓與人即訴外人台灣土地開發信託投資股
    份有限公司借款系爭借款之連帶保證人，有原告提出借據暨
    約定書、債權讓與通知書、讓渡書、債權讓渡書、存證信函
    在卷可佐，是被告丙○○對於訴外人徐秀美向原告受讓之系
    爭借款債務，即應負連帶清償之責。又被告甲○○取得系爭
    868
    ─1 、992 號土地最高限額抵押權500 萬元之登記原因為無
    效，已如前述，則被告甲○○對被告丙○○即負有塗銷95年
    12月27日就系爭868 ─1 、992 號土地所為之最高限額抵押
    權500 萬元設定登記之義務。而被告丙○○於本件抗辯伊與
    被告甲○○間並無任何通謀虛偽意思表示情事等語，堪認伊
    有怠於行使塗銷登記權利之情事。從而，原告為保全其系爭
    借款本息等之清償，依上開民法規定，即得以自己之名義，
    行使前述被告丙○○塗銷95年12月27日系爭868 ─1 、 992
    號土地最高限額抵押權500 萬元設定登記之權利。故本件原
    告依民法第242 條規定，以先位之訴請求被告甲○○應系爭
    868 ─1 、992 號土地於民國95年12月26日經雲林縣台西地
    政事務所以台資地字第080810號收件，95年12月27日所為債
    權額500 萬元之最高限額抵押權登記予以塗銷，為有理由，
    亦應准許之。
七、末按預備訴之合併，係以當事人先位之訴有理由，為備位之
    訴裁判之解除條件；先位之訴無理由，則為備位之訴裁判之
    停止條件。而本件原告先位之訴既為有理由，是本院就其備
    位之訴，即毋庸予以審究。
八、本件事證已臻明確，兩造其餘攻擊防禦方法，核與本件判決
    之結果無影響，爰不一一論述，併此敘明。
九、訴訟費用負擔之依據：依民事訴訟法第85條第1項前段。
中　　華　　民　　國　　96　　年　　12　　月　　31　　日
                  民事第二庭    法  官  陳秋如
以上正本係照原本作成
如對本判決上訴，須於判決送達後20日內向本院提出上訴狀（需
附繕本）
中　　華　　民　　國　　96　　年　　12　　月　　31　　日
                                書記官　王秀如
